---
title: "Couchey : la chaîne sur données réelles, hors de son terrain de conception"
output: rmarkdown::html_vignette
vignette: >
  %\VignetteIndexEntry{Couchey : la chaîne sur données réelles, hors de son terrain de conception}
  %\VignetteEngine{knitr::rmarkdown}
  %\VignetteEncoding{UTF-8}
---

```{r setup, include = FALSE}
knitr::opts_chunk$set(collapse = TRUE, comment = "#>", fig.width = 7,
                      fig.height = 4.2, dpi = 96)
set.seed(1)
```

```{r libs, message = FALSE}
library(firexpovulnR)
library(terra)
library(sf)
```

La vignette [principale](firexpovulnR.html) déroule la chaîne sur un paysage
inventé. Celle-ci la déroule sur des **données réelles** — BD Forêt v2, CORINE
et surfaces brûlées EFFIS — autour de **Couchey**, en Côte-d'Or, qui est le
territoire de référence du projet voisin `nemetonshiny`.

Le choix n'est pas neutre, et c'est l'intérêt. Couchey est l'inverse du terrain
pour lequel ce package a été conçu : chênaie, hêtraie et charmaie de plaine
bourguignonne, avec des vignes là où un exemple varois aurait de la garrigue.
Plusieurs valeurs par défaut y sont visiblement moins à leur place, et la
vignette le montre plutôt que de choisir un terrain complaisant.

## Les données

L'extrait est livré avec le package et lu depuis le disque. Il a été constitué
le 2026-08-16 par `data-raw/build_couchey_extract.R`, qui contacte les services
réels ; l'article, lui, ne touche pas au réseau, pour la même raison que les
tests : une documentation rouge ne doit pas être un bulletin de disponibilité
de l'IGN.

```{r read}
gpkg <- system.file("extdata", "couchey.gpkg", package = "firexpovulnR")
st_layers(gpkg)$name

commune <- st_read(gpkg, "commune", quiet = TRUE)
study   <- st_read(gpkg, "study_area", quiet = TRUE)
bdforet <- st_read(gpkg, "bdforet_v2", quiet = TRUE)
corine  <- st_read(gpkg, "clc_2018", quiet = TRUE)
feux    <- st_read(gpkg, "burnt_areas", quiet = TRUE)
```

```{r context}
commune[, c("nom", "insee")]
round(as.numeric(st_area(study)) / 1e6, 1)   # km2
```

Ce qu'on y trouve, en vrai :

```{r tfv}
sort(table(bdforet$code_tfv), decreasing = TRUE)[1:6]
sort(table(corine$code_18), decreasing = TRUE)[1:6]
```

Aucun pin d'Alep, aucun chêne vert, aucune lande. Du mélange de feuillus
(`FF1-00-00`), du chêne décidu (`FF1G01-01`), du hêtre (`FF1-09-09`) — et en
CORINE, du `221`, c'est-à-dire des **vignes**, sur la Côte.

## Le millésime, et pourquoi il reste ambigu ici

Le package sait maintenant retrouver le millésime de la BD Forêt v2 : l'IGN le
définit comme la date de prise de vue de la BD ORTHO sur laquelle elle a été
photo-interprétée. Sur Couchey, cela donne ceci :

```{r millesime}
mil <- st_drop_geometry(st_read(gpkg, "millesime_candidates", quiet = TRUE))
mil[, c("dep", "pva", "date_vol", "year", "pct_area")]
```

Deux campagnes, **2010 et 2014**, à cinquante-cinquante de la surface. C'est le
cas d'école de ce que la fonction refuse de trancher : l'IGN ne publie pas
laquelle a alimenté la production de la Côte-d'Or, et rien dans la donnée ne le
dit. On garde les deux en tête — la section validation y revient, parce que
l'écart entre les deux change la conclusion.

```{r millesime-choix}
millesime_prudent <- min(mil$year)   # ce que fait strategy = "oldest"
millesime_prudent
```

## Combustible

```{r fuel}
primaire <- fev_fuel_source(bdforet, type = "bdforet_v2", res = 25,
                            aoi = study, millesime = millesime_prudent)
auxiliaire <- fev_fuel_source(corine, type = "clc_2018", res = 25,
                              aoi = study, millesime = 2018)
fuel <- fev_fuel_merge(primaire, auxiliaire)
fuel
```

La couche de provenance par pixel dit ce que chaque source apporte :

```{r merge-share}
src <- fev_fuel_categorical(fuel)[["source"]]
lv <- terra::levels(src)[[1]]
tab <- table(lv$class[match(terra::values(src)[, 1], lv$id)])
round(100 * tab / sum(tab), 1)
```

```{r summary-fuel}
head(summary(fuel)$classes, 8)
```

### Où les défauts du package sont mal à l'aise

```{r types}
ft <- fev_fuel_type(fuel)
freq <- terra::freq(fev_data(ft))
freq[order(-freq$count), c("value", "count")]
```

Le peuplement dominant est du feuillu fermé, auquel
`fev_fuel_weights()` attribue **0,60** — contre 0,95 pour le conifère fermé et
1,00 pour le maquis. Ces poids sont une convention du package, pas une mesure,
et ils ont été ordonnés en pensant au pourtour méditerranéen. Sur une chênaie
bourguignonne ils disent surtout « moins inflammable que du pin d'Alep », ce qui
est vrai et peu informatif.

Et les vignes, classées non brûlables :

```{r vignes}
clc_lookup <- fev_fuel_lookup("clc")
clc_lookup[clc_lookup$code == "221", c("code", "label", "burnable", "confidence")]
```

C'est l'une des sept lignes agricoles marquées `ambiguous`. Sur la Côte, une
vigne travaillée est effectivement un pare-feu ; l'hypothèse tient. Elle
tiendrait moins bien sur des terrasses abandonnées.

```{r plot-fuel, fig.height = 3.6}
brulable <- fev_fuel_binary(fuel)
par(mar = c(2, 2, 2, 4))
plot(fev_data(brulable), main = "Combustible brûlable — Couchey et alentours")
plot(st_geometry(commune), add = TRUE, border = "white", lwd = 2)
plot(st_geometry(feux), add = TRUE, border = "black", lwd = 2)
```

Le trait blanc est la commune, le trait noir l'incendie de 2020.

## Exposition

```{r exposure}
expo <- fev_exposure(brulable, radius = 500, type = "ember", quiet = TRUE)
terra::global(fev_data(expo), c("mean", "max"), na.rm = TRUE)
```

```{r plot-expo, fig.height = 3.8}
par(mar = c(2, 2, 2, 4))
plot(fev_data(expo), main = "Exposition, rayon 500 m")
plot(st_geometry(feux), add = TRUE, border = "black", lwd = 2)
```

Le rayon de 500 m vient de travaux albertains, validés depuis au Portugal. Sur
une mosaïque bourguignonne de bois, cultures et vignes, il n'est validé nulle
part — moins encore qu'en Provence, où au moins le type de combustible se
rapproche de l'ibérique.

## Danger météorologique — le seul ingrédient inventé

Le produit historique CEMS demande un jeton Copernicus personnel, que le
package s'interdit de manipuler. La série ci-dessous est donc **synthétique**,
et c'est la seule chose de cette page qui ne soit pas une donnée réelle.

```{r fwi}
meteo <- rast(nrows = 4, ncols = 4, extent = ext(vect(study)),
              crs = "EPSG:2154", nlyr = 730)
values(meteo) <- matrix(abs(rnorm(16 * 730, mean = 9, sd = 7)), nrow = 16)
time(meteo) <- seq(as.Date("2019-01-01"), by = "day", length.out = 730)
```

```{r percentile, message = FALSE, warning = FALSE}
danger_pct <- fev_fwi_percentile(meteo, ref_period = c(2019, 2020))
```

Une remarque qui n'est pas de décor : sur un FWI bourguignon, les seuils
absolus EFFIS placeraient presque tout en classe basse toute l'année. C'est
exactement ce que la calibration en percentiles corrige — un 98e percentile
veut dire « journée exceptionnelle **ici** », que l'ici soit la Côte ou les
Maures.

## Alignement, vulnérabilité, risque

```{r align}
dernier <- fev_data(danger_pct)[[terra::nlyr(fev_data(danger_pct))]]
dispo <- fev_fuel_availability(fuel, weights = fev_fuel_weights(quiet = TRUE))
pile <- fev_align(danger = dernier, disponibilite = fev_data(dispo),
                  exposition = fev_data(expo))
```

Le rapport d'échelle est ici modeste — la grille météo synthétique est
grossière mais pas kilométrique — et il part quand même dans la provenance.

```{r vuln}
batî <- rast(pile$exposition)
values(batî) <- 0
batî <- terra::rasterize(vect(commune), batî, field = 1, background = 0)

vuln <- fev_vuln_stack(
  humaine = fev_vuln_layer(batî, method = "minmax", name = "commune"),
  forestiere = fev_vuln_layer(pile$exposition, method = "percentile_rank",
                              name = "expo"),
  weights = c(0.5, 0.5)
)
```

```{r risk, warning = FALSE}
danger <- fev_danger_index(pile$danger, pile$disponibilite,
                           normalise = "percentile")
risque <- fev_risk(danger, vuln, normalise = "none")
```

```{r plot-risk, fig.height = 3.8}
par(mar = c(2, 2, 2, 4))
plot(fev_data(risque), main = "Risque composite (effis_mean)")
plot(st_geometry(commune), add = TRUE, border = "white", lwd = 2)
plot(st_geometry(feux), add = TRUE, border = "black", lwd = 2)
```

## Validation — et la conclusion honnête

```{r fires}
st_drop_geometry(feux)[, c("fire_date", "fire_year", "area_ha")]
```

**Un seul incendie.** EFFIS ne cartographie que les feux d'une trentaine
d'hectares et plus, et la Bourgogne en produit peu : sur 160 km² et neuf
années, l'endpoint public en sert un, de 26 ha, le 31 juillet 2020.

```{r validate, warning = FALSE}
val <- fev_validate(risque, feux, millesime = millesime_prudent)
val$temporal$table
```

Le feu de 2020 postdate le millésime prudent de **dix ans**. Avec l'autre
candidat, 2014, il le postdate encore de six. Dans les deux cas, l'écart dépasse
le seuil par défaut de cinq ans, et le filtrage ne laisse rien :

```{r validate-filtered, error = TRUE}
fev_validate(risque, feux, millesime = millesime_prudent, max_lag_years = 5)
```

C'est le résultat, et il est bon qu'il ressemble à un échec. La conclusion
n'est pas « la carte a un AUC de tant » — c'est **cette carte ne peut pas être
validée avec cette donnée** :

- un seul feu ne valide rien, quel que soit l'AUC calculé dessus ;
- il a brûlé dix ans après la photographie aérienne sur laquelle repose la
  couche de combustible, dans un paysage que celle-ci ne décrit plus ;
- et l'ambiguïté 2010/2014 fait varier cet écart de quatre ans sans qu'on
  puisse la lever.

Un package qui rendrait ici un AUC de 0,73 sans rien dire d'autre serait plus
agréable et moins utile.

```{r auc-quand-meme, warning = FALSE}
val$auc
val$classes[, c("class", "pct_of_area", "pct_of_burnt", "ratio")]
```

Le chiffre existe, il est dans l'objet, et il n'a pas de valeur probante ici. Il
est montré pour que ce soit dit explicitement plutôt que par omission.

## Ce que cet exemple apprend

Le package tourne de bout en bout sur un territoire pour lequel il n'a pas été
conçu, sans rien casser — et c'est précisément parce qu'il ne cache pas ses
hypothèses qu'on peut voir lesquelles ne tiennent plus :

| Ce qui tient | Ce qui tient moins |
|---|---|
| La chaîne, les grilles, la provenance | Les poids de disponibilité, ordonnés pour le méditerranéen |
| La récupération du millésime | Son ambiguïté, ici à 50/50 entre deux campagnes |
| La calibration en percentiles, qui rend le FWI comparable | Les seuils FWI absolus, peu discriminants en Bourgogne |
| Le contrôle de biais temporel, qui fait son travail | Le rayon de 500 m, validé ni ici ni ailleurs sur ce combustible |
| Les vignes non brûlables, hypothèse raisonnable sur la Côte | La même hypothèse sur des terrasses abandonnées |

Et une limite que ni le terrain ni le package ne peuvent lever : ni CORINE ni la
BD Forêt ne décrivent le sous-étage. Une chênaie de Couchey avec un taillis de
charme dense et la même sans sont identiques dans la base, et la propagation de
surface en dépend directement.
