---
title: "Couchey : la chaîne sur données réelles, et l'incendie du 29 juillet 2026"
output: rmarkdown::html_vignette
vignette: >
  %\VignetteIndexEntry{Couchey : la chaîne sur données réelles, et l'incendie du 29 juillet 2026}
  %\VignetteEngine{knitr::rmarkdown}
  %\VignetteEncoding{UTF-8}
---

```{r setup, include = FALSE}
knitr::opts_chunk$set(collapse = TRUE, comment = "#>", fig.width = 7,
                      fig.height = 4.6, dpi = 96)
set.seed(1)
```

```{r libs, message = FALSE}
library(firexpovulnR)
library(terra)
library(sf)
```

La vignette [principale](firexpovulnR.html) déroule la chaîne sur un paysage
inventé. Celle-ci la déroule sur des **données réelles** autour de **Couchey**,
en Côte-d'Or — territoire de référence du projet voisin `nemetonshiny` — et se
termine sur un incendie qui a réellement brûlé la commune le **29 juillet
2026**, six semaines avant la constitution de cet extrait.

Le terrain n'a pas été choisi pour flatter le package. Couchey est l'inverse de
ce pour quoi il a été conçu : chênaie, hêtraie et charmaie de plaine
bourguignonne, avec des vignes là où un exemple varois aurait de la garrigue.
Plusieurs valeurs par défaut y sont visiblement moins à leur place, et la
vignette le montre.

## Les données

L'extrait est livré avec le package et lu depuis le disque. Il a été constitué
le 2026-08-16 par `data-raw/build_couchey_extract.R`, qui contacte les services
réels ; l'article ne touche pas au réseau, pour la même raison que les tests :
une documentation rouge ne doit pas être un bulletin de disponibilité de l'IGN.

```{r read}
gpkg <- system.file("extdata", "couchey.gpkg", package = "firexpovulnR")

commune <- st_read(gpkg, "commune", quiet = TRUE)
study   <- st_read(gpkg, "study_area", quiet = TRUE)
bdforet <- st_read(gpkg, "bdforet_v2", quiet = TRUE)
corine  <- st_read(gpkg, "clc_2018", quiet = TRUE)
feux    <- st_read(gpkg, "burnt_areas", quiet = TRUE)
```

```{r context}
c(commune = commune$nom, insee = commune$insee,
  km2 = round(as.numeric(st_area(study)) / 1e6, 1),
  bdforet = nrow(bdforet), corine = nrow(corine), feux = nrow(feux))
```

Ce qu'on y trouve, en vrai :

```{r tfv}
sort(table(bdforet$code_tfv), decreasing = TRUE)[1:6]
sort(table(corine$code_18), decreasing = TRUE)[1:6]
```

Aucun pin d'Alep, aucun chêne vert, aucune lande. Du mélange de feuillus
(`FF1-00-00`), du chêne décidu (`FF1G01-01`), du hêtre (`FF1-09-09`) — et en
CORINE, du `221`, c'est-à-dire des **vignes**, sur la Côte.

## Le millésime, et pourquoi il reste ambigu ici

Le package sait retrouver le millésime de la BD Forêt v2 : l'IGN le définit
comme la date de prise de vue de la BD ORTHO sur laquelle elle a été
photo-interprétée. Sur cette emprise, cela donne ceci :

```{r millesime}
mil <- st_drop_geometry(st_read(gpkg, "millesime_candidates", quiet = TRUE))
mil[, c("dep", "pva", "date_vol", "year", "pct_area")]
```

**Trois campagnes distinctes** — 2007, 2010 et 2014 — sur deux départements, à
un tiers de la surface chacune. L'emprise déborde de la Côte-d'Or sur la
Saône-et-Loire, et les deux n'ont pas été survolées la même année.

C'est le cas d'école de ce que la fonction refuse de trancher : l'IGN ne publie
pas laquelle de ces campagnes a alimenté la production de quel département, et
rien dans la donnée ne le dit. On retient la plus ancienne, qui est la lecture
prudente — celle qui maximisera l'écart rapporté à la fin.

```{r millesime-choix}
millesime_prudent <- min(mil$year)
millesime_prudent
```

## Combustible

```{r fuel}
primaire <- fev_fuel_source(bdforet, type = "bdforet_v2", res = 25,
                            aoi = study, millesime = millesime_prudent)
auxiliaire <- fev_fuel_source(corine, type = "clc_2018", res = 25,
                              aoi = study, millesime = 2018)
fuel <- fev_fuel_merge(primaire, auxiliaire)
```

La couche de provenance par pixel dit ce que chaque source apporte :

```{r merge-share}
src <- fev_fuel_categorical(fuel)[["source"]]
lv <- terra::levels(src)[[1]]
tab <- table(lv$class[match(terra::values(src)[, 1], lv$id)])
round(100 * tab / sum(tab), 1)
```

### Où les défauts du package sont mal à l'aise

```{r types}
ft <- fev_fuel_type(fuel)
freq <- terra::freq(fev_data(ft))
head(freq[order(-freq$count), c("value", "count")], 5)
```

Le peuplement dominant est du feuillu fermé, auquel `fev_fuel_weights()`
attribue **0,60** — contre 0,95 pour le conifère fermé et 1,00 pour le maquis.
Ces poids sont une convention du package, pas une mesure, et ils ont été
ordonnés en pensant au pourtour méditerranéen. Sur une chênaie bourguignonne ils
disent surtout « moins inflammable que du pin d'Alep », ce qui est vrai et peu
informatif — et l'incendie de la section 7 rappellera que « moins » n'est pas
« pas ».

Et les vignes, classées non brûlables :

```{r vignes}
clc_lookup <- fev_fuel_lookup("clc")
clc_lookup[clc_lookup$code == "221", c("code", "label", "burnable", "confidence")]
```

L'une des sept lignes agricoles marquées `ambiguous`. Sur la Côte, une vigne
travaillée est effectivement un pare-feu ; l'hypothèse tient. Elle tiendrait
moins bien sur des terrasses abandonnées.

```{r plot-fuel, fig.height = 5.2}
brulable <- fev_fuel_binary(fuel)
par(mar = c(2, 2, 2, 4))
plot(fev_data(brulable), main = "Combustible brûlable")
plot(st_geometry(commune), add = TRUE, border = "white", lwd = 2)
plot(st_geometry(feux), add = TRUE, border = "red", lwd = 2)
```

Trait blanc, la commune. Traits rouges, les trois incendies.

## Exposition

```{r exposure}
expo <- fev_exposure(brulable, radius = 500, type = "ember", quiet = TRUE)
terra::global(fev_data(expo), c("mean", "max"), na.rm = TRUE)
```

Le rayon de 500 m vient de travaux albertains, validés depuis au Portugal. Sur
une mosaïque bourguignonne de bois, cultures et vignes, il n'est validé nulle
part.

## Danger météorologique — le seul ingrédient inventé

Le produit historique CEMS demande un jeton Copernicus personnel, que le
package s'interdit de manipuler. La série ci-dessous est donc **synthétique**,
et c'est la seule chose de cette page qui ne soit pas une donnée réelle.

```{r fwi}
meteo <- rast(nrows = 6, ncols = 4, extent = ext(vect(study)),
              crs = "EPSG:2154", nlyr = 730)
values(meteo) <- matrix(abs(rnorm(24 * 730, mean = 9, sd = 7)), nrow = 24)
time(meteo) <- seq(as.Date("2019-01-01"), by = "day", length.out = 730)
```

```{r percentile, message = FALSE, warning = FALSE}
danger_pct <- fev_fwi_percentile(meteo, ref_period = c(2019, 2020))
```

Sur un FWI bourguignon, les seuils absolus EFFIS placeraient presque tout en
classe basse toute l'année. C'est exactement ce que la calibration en
percentiles corrige : un 98e percentile veut dire « journée exceptionnelle
**ici** ».

## Alignement, vulnérabilité, risque

```{r align}
dernier <- fev_data(danger_pct)[[terra::nlyr(fev_data(danger_pct))]]
dispo <- fev_fuel_availability(fuel, weights = fev_fuel_weights(quiet = TRUE))
pile <- fev_align(danger = dernier, disponibilite = fev_data(dispo),
                  exposition = fev_data(expo))
```

```{r vuln}
bati <- terra::rasterize(vect(commune), pile$exposition, field = 1,
                         background = 0)
vuln <- fev_vuln_stack(
  humaine = fev_vuln_layer(bati, method = "minmax", name = "commune"),
  forestiere = fev_vuln_layer(pile$exposition, method = "percentile_rank",
                              name = "expo"),
  weights = c(0.5, 0.5)
)
```

```{r risk, warning = FALSE}
danger <- fev_danger_index(pile$danger, pile$disponibilite,
                           normalise = "percentile")
risque <- fev_risk(danger, vuln, normalise = "none")
```

```{r plot-risk, fig.height = 5.2}
par(mar = c(2, 2, 2, 4))
plot(fev_data(risque), main = "Risque composite (effis_mean)")
plot(st_geometry(commune), add = TRUE, border = "white", lwd = 2)
plot(st_geometry(feux), add = TRUE, border = "red", lwd = 2)
```

## L'incendie du 29 juillet 2026

```{r fires}
st_drop_geometry(feux)[, c("fire_date", "area_ha", "COMMUNE", "CLASS")]
```

Trois incendies, tous ceux que l'endpoint public EFFIS sert dans un rayon de
20 km. Le troisième a brûlé **Couchey même**.

```{r couchey-fire}
couchey <- feux[feux$COMMUNE == "Couchey", ]
st_drop_geometry(couchey)[, c("FIREDATE", "FINALDATE", "area_ha", "PERCNA2K",
                              "BROADLEA", "MIXED", "OTHERNATLC")]
```

**124 hectares**, déclaré le 29 juillet 2026 à 13 h 42, éteint le lendemain à
2 h 15 — un peu plus de douze heures. `PERCNA2K = 100` : la totalité de la
surface brûlée est en site Natura 2000. Et l'occupation du sol brûlée, telle
qu'EFFIS la ventile, est à 60 % de feuillus et 17 % de forêt mixte.

C'est-à-dire exactement le combustible que les poids par défaut du package
classent en bas de leur échelle.

```{r plot-couchey, fig.height = 4.6}
zone <- st_buffer(st_geometry(couchey), 1500)
par(mar = c(2, 2, 2, 4))
plot(terra::crop(fev_data(expo), vect(zone)),
     main = "Exposition autour de l'incendie du 29 juillet 2026")
plot(st_geometry(commune), add = TRUE, border = "grey30", lwd = 1)
plot(st_geometry(couchey), add = TRUE, border = "red", lwd = 3)
```

## Validation — et la conclusion honnête

```{r validate, warning = FALSE}
val <- fev_validate(risque, feux, millesime = millesime_prudent)
val$temporal$table
```

**Cent pour cent de la surface brûlée postdate le millésime de plus de cinq
ans.** Pas une partie : la totalité. L'incendie de Couchey a brûlé **dix-neuf
ans** après la prise de vue la plus ancienne de l'emprise, douze ans après la
plus récente. Entre les deux, le peuplement a poussé, a été coupé, s'est
refermé — la couche de combustible sous cette carte décrit un paysage d'une
autre époque.

```{r lags}
data.frame(commune = feux$COMMUNE, annee = feux$fire_year,
           ecart_2007 = feux$fire_year - 2007,
           ecart_2014 = feux$fire_year - 2014)
```

Le filtrage à cinq ans ne laisse donc rien :

```{r validate-filtered, error = TRUE}
fev_validate(risque, feux, millesime = millesime_prudent, max_lag_years = 5)
```

C'est le résultat, et il est bon qu'il ressemble à un échec. La conclusion n'est
pas « la carte a un AUC de tant » — c'est **cette carte ne peut pas être validée
avec cette donnée** :

- trois incendies ne valident rien, quel que soit l'AUC calculé dessus ;
- ils ont tous brûlé plus de six ans après la photographie aérienne qui
  fonde la couche de combustible, et celui de Couchey dix-neuf ans après ;
- et l'ambiguïté 2007 / 2010 / 2014 fait varier cet écart de sept ans sans
  qu'on puisse la lever.

```{r auc-quand-meme, warning = FALSE}
val$auc
val$classes[, c("class", "pct_of_area", "pct_of_burnt", "ratio")]
```

Le chiffre existe, il est dans l'objet, et il n'a pas de valeur probante ici. Il
est montré pour que ce soit dit explicitement plutôt que par omission — un
package qui rendrait un AUC sans rien ajouter serait plus agréable et moins
utile.

## Ce que cet exemple apprend

| Ce qui tient | Ce qui tient moins |
|---|---|
| La chaîne, les grilles, la provenance | Les poids de disponibilité, ordonnés pour le méditerranéen |
| La récupération du millésime | Son ambiguïté, ici entre trois campagnes |
| La calibration en percentiles | Les seuils FWI absolus, peu discriminants en Bourgogne |
| Le contrôle de biais temporel, qui fait son travail | Le rayon de 500 m, validé ni ici ni ailleurs sur ce combustible |
| Les vignes non brûlables, sur la Côte | La même hypothèse sur des terrasses abandonnées |

Et deux limites que ni le terrain ni le package ne lèvent.

Le **sous-étage** : ni CORINE ni la BD Forêt ne le décrivent. Une chênaie de
Couchey avec un taillis de charme dense et la même sans sont identiques dans la
base, et la propagation de surface en dépend directement. Cent vingt-quatre
hectares en douze heures dans du feuillu, fin juillet, disent quelque chose que
la couche de combustible ne contient pas.

Le **millésime** : il est désormais récupérable, mais pas désambiguïsable, et il
a ici dix-neuf ans de retard sur l'événement qu'on voudrait expliquer. Un
inventaire forestier n'est pas une observation en temps réel, et une carte de
risque bâtie dessus hérite de son âge.
