---
title: "Couchey : la chaîne sur données réelles, et l'incendie du 29 juillet 2026"
output: rmarkdown::html_vignette
vignette: >
  %\VignetteIndexEntry{Couchey : la chaîne sur données réelles, et l'incendie du 29 juillet 2026}
  %\VignetteEngine{knitr::rmarkdown}
  %\VignetteEncoding{UTF-8}
---

```{r setup, include = FALSE}
knitr::opts_chunk$set(collapse = TRUE, comment = "#>", fig.width = 7,
                      fig.height = 4.6, dpi = 96)
set.seed(1)
```

```{r libs, message = FALSE}
library(firexpovulnR)
library(terra)
library(sf)
```

La vignette [principale](firexpovulnR.html) déroule la chaîne sur un paysage
inventé. Celle-ci la déroule de bout en bout sur des **données réelles** —
végétation, feux et désormais météo — autour de **Couchey**,
en Côte-d'Or — territoire de référence du projet voisin `nemetonshiny` — et se
termine sur un incendie qui a réellement brûlé la commune le **29 juillet
2026**, six semaines avant la constitution de cet extrait.

Le terrain n'a pas été choisi pour flatter le package. Couchey est l'inverse de
ce pour quoi il a été conçu : chênaie, hêtraie et charmaie de plaine
bourguignonne, avec des vignes là où un exemple varois aurait de la garrigue.
Plusieurs valeurs par défaut y sont visiblement moins à leur place, et la
vignette le montre.

## Les données

L'extrait est livré avec le package et lu depuis le disque. Il a été constitué
le 2026-08-16 par `data-raw/build_couchey_extract.R`, qui contacte les services
réels ; l'article ne touche pas au réseau, pour la même raison que les tests :
une documentation rouge ne doit pas être un bulletin de disponibilité de l'IGN.

```{r read}
gpkg <- system.file("extdata", "couchey.gpkg", package = "firexpovulnR")

commune <- st_read(gpkg, "commune", quiet = TRUE)
study   <- st_read(gpkg, "study_area", quiet = TRUE)
bdforet <- st_read(gpkg, "bdforet_v2", quiet = TRUE)
corine  <- st_read(gpkg, "clc_2018", quiet = TRUE)
feux    <- st_read(gpkg, "burnt_areas", quiet = TRUE)
```

```{r context}
c(commune = commune$nom, insee = commune$insee,
  km2 = round(as.numeric(st_area(study)) / 1e6, 1),
  bdforet = nrow(bdforet), corine = nrow(corine), feux = nrow(feux))
```

Ce qu'on y trouve, en vrai :

```{r tfv}
sort(table(bdforet$code_tfv), decreasing = TRUE)[1:6]
sort(table(corine$code_18), decreasing = TRUE)[1:6]
```

Aucun pin d'Alep, aucun chêne vert, aucune lande. Du mélange de feuillus
(`FF1-00-00`), du chêne décidu (`FF1G01-01`), du hêtre (`FF1-09-09`) — et en
CORINE, du `221`, c'est-à-dire des **vignes**, sur la Côte.

## Le millésime, et pourquoi il reste ambigu ici

Le package sait retrouver le millésime de la BD Forêt v2 : l'IGN le définit
comme la date de prise de vue de la BD ORTHO sur laquelle elle a été
photo-interprétée. Sur cette emprise, cela donne ceci :

```{r millesime}
mil <- st_drop_geometry(st_read(gpkg, "millesime_candidates", quiet = TRUE))
mil[, c("dep", "pva", "date_vol", "year", "pct_area")]
```

**Trois campagnes distinctes** — 2007, 2010 et 2014 — sur deux départements, à
un tiers de la surface chacune. L'emprise déborde de la Côte-d'Or sur la
Saône-et-Loire, et les deux n'ont pas été survolées la même année.

C'est le cas d'école de ce que la fonction refuse de trancher : l'IGN ne publie
pas laquelle de ces campagnes a alimenté la production de quel département, et
rien dans la donnée ne le dit. On retient la plus ancienne, qui est la lecture
prudente — celle qui maximisera l'écart rapporté à la fin.

```{r millesime-choix}
millesime_prudent <- min(mil$year)
millesime_prudent
```

## Combustible

```{r fuel}
primaire <- fev_fuel_source(bdforet, type = "bdforet_v2", res = 25,
                            aoi = study, millesime = millesime_prudent)
auxiliaire <- fev_fuel_source(corine, type = "clc_2018", res = 25,
                              aoi = study, millesime = 2018)
fuel <- fev_fuel_merge(primaire, auxiliaire)
```

La couche de provenance par pixel dit ce que chaque source apporte :

```{r merge-share}
src <- fev_fuel_categorical(fuel)[["source"]]
lv <- terra::levels(src)[[1]]
tab <- table(lv$class[match(terra::values(src)[, 1], lv$id)])
round(100 * tab / sum(tab), 1)
```

### Où les défauts du package sont mal à l'aise

```{r types}
ft <- fev_fuel_type(fuel)
freq <- terra::freq(fev_data(ft))
head(freq[order(-freq$count), c("value", "count")], 5)
```

Le peuplement dominant est du feuillu fermé, auquel `fev_fuel_weights()`
attribue **0,60** — contre 0,95 pour le conifère fermé et 1,00 pour le maquis.
Ces poids sont une convention du package, pas une mesure, et ils ont été
ordonnés en pensant au pourtour méditerranéen. Sur une chênaie bourguignonne ils
disent surtout « moins inflammable que du pin d'Alep », ce qui est vrai et peu
informatif — et l'incendie de la section 7 rappellera que « moins » n'est pas
« pas ».

Et les vignes, classées non brûlables :

```{r vignes}
clc_lookup <- fev_fuel_lookup("clc")
clc_lookup[clc_lookup$code == "221", c("code", "label", "burnable", "confidence")]
```

L'une des sept lignes agricoles marquées `ambiguous`. Sur la Côte, une vigne
travaillée est effectivement un pare-feu ; l'hypothèse tient. Elle tiendrait
moins bien sur des terrasses abandonnées.

```{r plot-fuel, fig.height = 5.2}
brulable <- fev_fuel_binary(fuel)
par(mar = c(2, 2, 2, 4))
plot(fev_data(brulable), main = "Combustible brûlable")
plot(st_geometry(commune), add = TRUE, border = "white", lwd = 2)
plot(st_geometry(feux), add = TRUE, border = "red", lwd = 2)
```

Trait blanc, la commune. Traits rouges, les trois incendies.

## Exposition

```{r exposure}
expo <- fev_exposure(brulable, radius = 500, type = "ember", quiet = TRUE)
terra::global(fev_data(expo), c("mean", "max"), na.rm = TRUE)
```

Le rayon de 500 m vient de travaux albertains, validés depuis au Portugal. Sur
une mosaïque bourguignonne de bois, cultures et vignes, il n'est validé nulle
part.

## Danger météorologique — données réelles, sans aucun jeton

Le produit historique CEMS demande un jeton Copernicus personnel, que le
package s'interdit de manipuler. Ce n'est plus un obstacle :
`fev_fetch_weather()` lit l'archive Open-Meteo, qui **re-sert ERA5 et
ERA5-Land sans aucune authentification**. La météo de cette page est donc
réelle, et le script d'extraction n'a lu aucune clé.

Trois ans à 12:00 UTC, un point par maille de réanalyse, livrés avec le
package :

```{r weather}
meteo_tab <- read.csv(gzfile(system.file("extdata", "couchey_weather.csv.gz",
                                         package = "firexpovulnR")))
c(points = length(unique(meteo_tab$id)), jours = nrow(meteo_tab),
  du = min(meteo_tab$yr), au = max(meteo_tab$yr))
```

Le jour de l'incendie, mesuré et non supposé :

```{r weather-fireday}
jour <- meteo_tab[meteo_tab$yr == 2026 & meteo_tab$mon == 7 &
                    meteo_tab$day == 29, ]
round(sapply(jour[, c("temp", "rh", "ws", "prec")], mean), 1)
```

Trente-cinq degrés et 20 % d'humidité relative en Côte-d'Or : le contexte n'est
pas anecdotique.

### Un piège que la donnée servie révèle

Le service renvoie les coordonnées de la maille qu'il a lue, et **plusieurs
points demandés peuvent tomber dans la même** — sans partager la même série,
parce que la température est corrigée de l'altitude du point demandé :

```{r weather-cells}
g <- unique(meteo_tab[, c("id", "lat", "long", "cell_lat", "cell_long",
                          "elev_m")])
g[order(g$cell_lat, g$cell_long), ][1:4, ]
```

C'est pourquoi le paquet garde le **point demandé** comme identité de station,
et fait voyager la maille servie comme diagnostic : indexer sur les coordonnées
renvoyées fusionnerait des séries distinctes et perdrait des points.

### Du tableau au FWI

Les codes d'humidité du système canadien sont cumulatifs : le FFMC, le DMC et le
DC d'un jour dépendent de ceux de la veille **au même endroit**.
`fev_fwi_from_weather()` passe par la voie tabulaire de `cffdrs`, où les codes
s'accumulent indépendamment par point — la voie raster, elle, ne sait porter que
des codes de départ scalaires et lisserait la sécheresse en moyenne spatiale.

```{r fwi, message = FALSE, warning = FALSE}
meteo <- fev_data(fev_fwi_from_weather(meteo_tab, index = "FWI",
                                       crs_work = 2154))
```

```{r percentile, message = FALSE, warning = FALSE}
danger_pct <- fev_fwi_percentile(meteo, ref_period = c(2024, 2026))
```

Sur un FWI bourguignon, les seuils absolus EFFIS placeraient presque tout en
classe basse toute l'année. C'est exactement ce que la calibration en
percentiles corrige : un 98e percentile veut dire « journée exceptionnelle
**ici** ».

Trois ans de référence, pas trente : la normale de l'OMM est de trente ans, et
c'est ce qu'il faudrait. Ce n'est pas une limite du paquet mais de ce qu'il est
raisonnable d'embarquer dans `inst/extdata` — un seul appel l'élargit, l'archive
remontant à 1940 :

```{r ref-30, eval = FALSE}
fev_fetch_weather(study, period = c("1996-01-01", "2025-12-31"))
```

## Alignement, vulnérabilité, risque

```{r align}
dernier <- fev_data(danger_pct)[[terra::nlyr(fev_data(danger_pct))]]
dispo <- fev_fuel_availability(fuel, weights = fev_fuel_weights(quiet = TRUE))
pile <- fev_align(danger = dernier, disponibilite = fev_data(dispo),
                  exposition = fev_data(expo))
```

```{r vuln}
bati <- terra::rasterize(vect(commune), pile$exposition, field = 1,
                         background = 0)
vuln <- fev_vuln_stack(
  humaine = fev_vuln_layer(bati, method = "minmax", name = "commune"),
  forestiere = fev_vuln_layer(pile$exposition, method = "percentile_rank",
                              name = "expo"),
  weights = c(0.5, 0.5)
)
```

```{r risk, warning = FALSE}
danger <- fev_danger_index(pile$danger, pile$disponibilite,
                           normalise = "percentile")
risque <- fev_risk(danger, vuln, normalise = "none")
```

```{r plot-risk, fig.height = 5.2}
par(mar = c(2, 2, 2, 4))
plot(fev_data(risque), main = "Risque composite (effis_mean)")
plot(st_geometry(commune), add = TRUE, border = "white", lwd = 2)
plot(st_geometry(feux), add = TRUE, border = "red", lwd = 2)
```

### Les dalles rectangulaires sont la grille météo, et elles sont voulues

La carte ci-dessus est visiblement pavée de grands rectangles. Ce n'est **pas**
un défaut d'harmonisation des grilles : `fev_align()` a mis les trois couches
sur exactement la même grille de 25 m, et `fev_risk()` aurait refusé sinon.

Ces dalles sont le **contenu** de la couche de danger, pas un artefact
d'assemblage. La grille météo est celle de la réanalyse, à 0,1° — et sur cette
emprise elle ne fait que trois cellules de large :

```{r echelle}
c(maille_meteo_m = round(res(meteo)[1]),
  maille_combustible_m = res(pile$exposition)[1],
  rapport = round(res(meteo)[1] / res(pile$exposition)[1]),
  cellules_meteo = ncol(meteo) * nrow(meteo))
```

Une maille météo de 9,5 km recouvre donc **380 pixels de combustible dans
chaque direction**, soit environ 144 000 pixels par maille. En les descendant à
25 m, `fev_align()` utilise le plus proche voisin — délibérément :

```{r plot-danger, fig.height = 4.6}
par(mfrow = c(1, 2), mar = c(2, 2, 2, 4))
plot(pile$danger, main = "Danger météo à 25 m")
plot(fev_data(dispo), main = "Disponibilité en combustible")
```

À gauche, la météo telle qu'elle est réellement résolue. À droite, le
combustible. Le bilinéaire aurait dessiné un dégradé lisse entre les centres de
mailles — plus joli, et représentant une variation que la donnée n'a jamais
mesurée. Le plus proche voisin laisse voir l'escalier, qui est ce que la donnée
dit vraiment.

Et il faut lire ces dalles comme une version **atténuée** du problème. Avec le
produit CEMS à 0,25°, les mailles font environ 19 × 28 km : toute cette emprise
de 12,6 × 23,1 km tiendrait dans **une seule** d'entre elles. La carte de risque
ne serait alors plus pavée du tout — elle serait modulée uniformément par une
valeur météo unique, ce qui est le même aveu sous une forme moins visible. Les
trois cellules visibles ici sont donc l'avantage de cette voie, pas son défaut :
2,5 fois plus fine que la référence.

C'est pour cela que `fev_align()` inscrit le rapport d'échelle dans la
provenance et avertit à chaque appel : descendre le danger sur la grille du
combustible ajoute de la résolution, pas de l'information.

## L'incendie du 29 juillet 2026

```{r fires}
st_drop_geometry(feux)[, c("fire_date", "area_ha", "COMMUNE", "CLASS")]
```

Trois incendies, tous ceux que l'endpoint public EFFIS sert dans un rayon de
20 km. Le troisième a brûlé **Couchey même**.

```{r couchey-fire}
couchey <- feux[feux$COMMUNE == "Couchey", ]
st_drop_geometry(couchey)[, c("FIREDATE", "FINALDATE", "area_ha", "PERCNA2K",
                              "BROADLEA", "MIXED", "OTHERNATLC")]
```

**124 hectares**, déclaré le 29 juillet 2026 à 13 h 42, éteint le lendemain à
2 h 15 — un peu plus de douze heures. `PERCNA2K = 100` : la totalité de la
surface brûlée est en site Natura 2000. Et l'occupation du sol brûlée, telle
qu'EFFIS la ventile, est à 60 % de feuillus et 17 % de forêt mixte.

C'est-à-dire exactement le combustible que les poids par défaut du package
classent en bas de leur échelle.

```{r plot-couchey, fig.height = 4.6}
zone <- st_buffer(st_geometry(couchey), 1500)
par(mar = c(2, 2, 2, 4))
plot(terra::crop(fev_data(expo), vect(zone)),
     main = "Exposition autour de l'incendie du 29 juillet 2026")
plot(st_geometry(commune), add = TRUE, border = "grey30", lwd = 1)
plot(st_geometry(couchey), add = TRUE, border = "red", lwd = 3)
```

### Ce que la météo réelle permet enfin de vérifier

Tant que la série était inventée, la seule chose que cette page pouvait dire de
l'incendie était sa géométrie. Avec trois ans de FWI réel, on peut poser la
question qui compte : le 29 juillet 2026 était-il un jour remarquable ?

```{r rang}
med <- terra::global(meteo, stats::median, na.rm = TRUE)[, 1]
dates <- as.Date(terra::time(meteo))
rang <- rank(-med)[dates == as.Date("2026-07-29")]
c(fwi_median = round(med[dates == as.Date("2026-07-29")], 1),
  rang = rang, sur_n_jours = length(med))
```

**Deuxième jour sur 960.** Sur trois années, un seul jour a été plus dangereux
que celui où la commune a brûlé — à Couchey, en Bourgogne, où les seuils absolus
d'EFFIS ne classent presque jamais rien.

Il faut être précis sur ce que cela vaut. Ce n'est pas une validation du modèle
de risque : aucune donnée de feu n'entre dans le calcul du FWI, mais un seul
incendie ne fait pas un échantillon, et un jour de canicule est un jour où l'on
allume aussi plus de départs. Ce que cela montre, c'est que la voie
Open-Meteo → `cffdrs` produit un signal qui tombe au bon endroit sur le seul
événement que ce territoire offre — ce qu'une série `rnorm()` ne pouvait par
construction jamais montrer.

```{r plot-serie, fig.height = 3.8}
par(mar = c(3, 4, 2, 1))
plot(dates, med, type = "l", col = "grey40", xlab = "", ylab = "FWI médian",
     main = "FWI médian sur l'emprise, 2024-2026")
abline(v = as.Date("2026-07-29"), col = "red", lwd = 2)
```

## Validation — et la conclusion honnête

```{r validate, warning = FALSE}
val <- fev_validate(risque, feux, millesime = millesime_prudent)
val$temporal$table
```

**Cent pour cent de la surface brûlée postdate le millésime de plus de cinq
ans.** Pas une partie : la totalité. L'incendie de Couchey a brûlé **dix-neuf
ans** après la prise de vue la plus ancienne de l'emprise, douze ans après la
plus récente. Entre les deux, le peuplement a poussé, a été coupé, s'est
refermé — la couche de combustible sous cette carte décrit un paysage d'une
autre époque.

```{r lags}
data.frame(commune = feux$COMMUNE, annee = feux$fire_year,
           ecart_2007 = feux$fire_year - 2007,
           ecart_2014 = feux$fire_year - 2014)
```

Le filtrage à cinq ans ne laisse donc rien :

```{r validate-filtered, error = TRUE}
fev_validate(risque, feux, millesime = millesime_prudent, max_lag_years = 5)
```

C'est le résultat, et il est bon qu'il ressemble à un échec. La conclusion n'est
pas « la carte a un AUC de tant » — c'est **cette carte ne peut pas être validée
avec cette donnée** :

- trois incendies ne valident rien, quel que soit l'AUC calculé dessus ;
- ils ont tous brûlé plus de six ans après la photographie aérienne qui
  fonde la couche de combustible, et celui de Couchey dix-neuf ans après ;
- et l'ambiguïté 2007 / 2010 / 2014 fait varier cet écart de sept ans sans
  qu'on puisse la lever.

```{r auc-quand-meme, warning = FALSE}
val$auc
val$classes[, c("class", "pct_of_area", "pct_of_burnt", "ratio")]
```

Le chiffre existe, il est dans l'objet, et il n'a pas de valeur probante ici. Il
est montré pour que ce soit dit explicitement plutôt que par omission — un
package qui rendrait un AUC sans rien ajouter serait plus agréable et moins
utile.

## Ce que cet exemple apprend

| Ce qui tient | Ce qui tient moins |
|---|---|
| La chaîne, les grilles, la provenance | Les poids de disponibilité, ordonnés pour le méditerranéen |
| La récupération du millésime | Son ambiguïté, ici entre trois campagnes |
| La calibration en percentiles | Les seuils FWI absolus, peu discriminants en Bourgogne |
| La météo réelle sans jeton, et le FWI qui tombe juste | Trois ans de référence au lieu de trente, et un tiers dans la chaîne de provenance |
| Le contrôle de biais temporel, qui fait son travail | Le rayon de 500 m, validé ni ici ni ailleurs sur ce combustible |
| Les vignes non brûlables, sur la Côte | La même hypothèse sur des terrasses abandonnées |

Et deux limites que ni le terrain ni le package ne lèvent.

Le **sous-étage** : ni CORINE ni la BD Forêt ne le décrivent. Une chênaie de
Couchey avec un taillis de charme dense et la même sans sont identiques dans la
base, et la propagation de surface en dépend directement. Cent vingt-quatre
hectares en douze heures dans du feuillu, fin juillet, disent quelque chose que
la couche de combustible ne contient pas.

Le **millésime** : il est désormais récupérable, mais pas désambiguïsable, et il
a ici dix-neuf ans de retard sur l'événement qu'on voudrait expliquer. Un
inventaire forestier n'est pas une observation en temps réel, et une carte de
risque bâtie dessus hérite de son âge.
