---
title: "Chaîne complète : du combustible au risque validé"
output: rmarkdown::html_vignette
vignette: >
  %\VignetteIndexEntry{Chaîne complète : du combustible au risque validé}
  %\VignetteEngine{knitr::rmarkdown}
  %\VignetteEncoding{UTF-8}
---

```{r setup, include = FALSE}
knitr::opts_chunk$set(
  collapse = TRUE,
  comment = "#>",
  fig.width = 7,
  fig.height = 4.2,
  dpi = 96
)
set.seed(1)
```

```{r libs, message = FALSE}
library(firexpovulnR)
library(terra)
library(sf)
```

Cette vignette déroule la chaîne complète, du combustible au risque validé,
**sans réseau**. Les sources réelles sont montrées à leur place, dans des blocs
non exécutés ; le paysage utilisé ici est synthétique, pour que la vignette soit
rejouable partout et rapide à construire.

Elle sert aussi à dire, à chaque étape, ce qui est sourcé et ce qui ne l'est
pas. Le package impose une seule chose : que ce partage soit lisible.

## 1. Le paysage d'étude

On fabrique un massif de 5 km de côté : une pinède au sud, une chênaie verte
au centre, du maquis à l'est, de l'eau au nord-ouest.

```{r landscape}
rect <- function(x1, x2, y1, y2) {
  st_polygon(list(cbind(c(x1, x2, x2, x1, x1), c(y1, y1, y2, y2, y1))))
}

bdforet <- st_sf(
  code_tfv = c("FF2-57-57", "FF1G06-06"),   # pin d'Alep, chêne vert
  geometry = st_sfc(rect(0, 5000, 0, 2000), rect(1500, 3500, 2000, 3500),
                    crs = 2154)
)

corine <- st_sf(
  code_18 = c("323", "512"),                 # sclérophylles, plans d'eau
  geometry = st_sfc(rect(3500, 5000, 2000, 5000), rect(0, 1500, 3500, 5000),
                    crs = 2154)
)

aoi <- st_as_sf(st_sfc(rect(0, 5000, 0, 5000), crs = 2154))
```

En production, ces deux couches viennent des services :

```{r fetch, eval = FALSE}
bdforet <- fev_data(fev_fetch_bdforet(aoi, millesime = 2014, dept = "83"))
corine  <- fev_data(fev_fetch_corine(aoi, year = 2018))
```

## 2. Combustible

`fev_fuel_source()` rasterise sur une grille calée, à une résolution qui est un
paramètre explicite. Le millésime de la BD Forêt est **obligatoire** : sans lui,
le contrôle de biais temporel de la section 7 ne peut pas tourner.

```{r fuel}
primaire <- fev_fuel_source(bdforet, type = "bdforet_v2", res = 25,
                            aoi = aoi, millesime = 2014)
auxiliaire <- fev_fuel_source(corine, type = "clc_2018", res = 25,
                              aoi = aoi, millesime = 2018)

fuel <- fev_fuel_merge(primaire, auxiliaire)
fuel
```

La fusion est hiérarchique et laisse une trace : la couche `source` dit, pour
chaque pixel, de quel jeu de données vient sa classe. Sans elle, un pixel de
25 m issu de la BD Forêt et un pixel rééchantillonné depuis une unité CORINE de
25 ha se ressemblent et ne veulent pas dire la même chose.

```{r merge-summary}
summary(fuel)
```

Les tables de correspondance sont justifiées ligne par ligne, et 4 des 32 lignes
de la BD Forêt comme 17 des 44 de CORINE sont marquées ambiguës :

```{r lookup}
clc <- fev_fuel_lookup("clc")
head(clc[clc$confidence == "ambiguous", c("code", "label", "notes")], 3)
```

De là viennent le masque brûlable et la disponibilité pondérée. **Les poids ne
sont sourcés nulle part** : ce sont une convention du package, et la fonction le
dit à chaque appel.

```{r binary}
brulable <- fev_fuel_binary(fuel)
poids <- fev_fuel_weights(quiet = TRUE)   # quiet ici seulement : voir ?fev_fuel_weights
dispo <- fev_fuel_availability(fuel, weights = poids)
```

```{r plot-fuel, fig.height = 3.4}
par(mfrow = c(1, 2), mar = c(2, 2, 2, 4))
plot(fev_data(brulable), main = "Brûlable")
plot(fev_data(dispo), main = "Disponibilité")
```

## 3. Exposition

L'anneau focal reproduit la géométrie de `fireexposuR::fire_exp()`, cellule
évaluée exclue. Les rayons viennent de travaux canadiens ; la métrique a été
validée au Portugal, le rayon ne l'est pas sur chêne vert ou maquis.

```{r exposure}
expo <- fev_exposure(brulable, radius = 500, type = "ember", quiet = TRUE)
expo
```

```{r plot-expo, fig.height = 3.6}
par(mar = c(2, 2, 2, 4))
plot(fev_data(expo), main = "Exposition, rayon 500 m")
```

Depuis un enjeu ponctuel, `fev_directional()` répond à une autre question : d'où
un feu pourrait-il arriver.

```{r directional}
maison <- c(2500, 2500)
dir <- fev_directional(expo, point = maison,
                       seg_lengths = c(600, 600, 600), interval = 10)
dir
```

## 4. Danger météorologique

Le cœur méthodologique est la calibration en percentiles : un seuil FWI absolu
redessine surtout la climatologie, alors qu'un rang percentile dit la même chose
dans le Var et en Bretagne.

```{r fwi-series}
# Série journalière synthétique sur une grille kilométrique.
grille_meteo <- rast(nrows = 5, ncols = 5, xmin = 0, xmax = 5000,
                     ymin = 0, ymax = 5000, crs = "EPSG:2154", nlyr = 730)
values(grille_meteo) <- matrix(
  abs(rnorm(25 * 730, mean = 15, sd = 12)), nrow = 25
)
time(grille_meteo) <- seq(as.Date("2019-01-01"), by = "day", length.out = 730)
```

En production, la série vient du produit historique CEMS :

```{r fetch-fwi, eval = FALSE}
fwi <- fev_fetch_fwi(aoi, period = c("1991-01-01", "2020-12-31"))
```

```{r percentile, message = FALSE, warning = FALSE}
danger_pct <- fev_fwi_percentile(grille_meteo, ref_period = c(2019, 2020))
danger_pct
```

Les deux jeux de seuils publiés diffèrent d'un facteur trois, et une carte
classée ne dit pas lequel l'a produite — c'est pourquoi `fev_danger_class()`
l'inscrit dans la provenance.

```{r classes}
fev_fwi_classes()[, c("class", "lower", "upper")]
fev_fwi_classes("caliver_europe")[, c("class", "lower", "upper")]
```

## 5. Le décalage d'échelle

Le danger est ici kilométrique et l'exposition décamétrique. C'est le point le
plus conséquent de toute la chaîne, et il passe par une seule fonction, qui
avertit et journalise.

```{r align}
dernier_jour <- fev_data(danger_pct)[[terra::nlyr(fev_data(danger_pct))]]
pile <- fev_align(danger = dernier_jour, disponibilite = fev_data(dispo),
                  exposition = fev_data(expo))
pile
```

`fev_align()` est la **seule** fonction du package autorisée à changer une
grille. Toutes les autres refusent des entrées de grilles différentes et y
renvoient. Le rapport d'échelle part dans la provenance :

```{r align-prov}
etapes <- fev_provenance(pile)$steps
etapes[[length(etapes)]]$params[c("scale_ratio", "cells_per_coarse_cell",
                                  "direction", "methods")]
```

## 6. Vulnérabilité et risque

Aucune source d'enjeux n'est imposée. Ici, une densité bâtie et un habitat
protégé, tous deux synthétiques.

```{r vuln}
gabarit <- pile$exposition

population <- rast(gabarit)
values(population) <- 0
population[80:120, 80:120] <- 500      # un village

natura <- rast(gabarit)
values(natura) <- 0
natura[1:60, 120:200] <- 1             # un site protégé

vuln <- fev_vuln_stack(
  humaine = fev_vuln_layer(population, method = "log", name = "pop"),
  ecologique = fev_vuln_layer(natura, method = "minmax", name = "n2000"),
  weights = c(0.6, 0.4)
)
```

Le danger composite croise météo et combustible ; le risque croise danger et
vulnérabilité.

```{r risk, warning = FALSE}
danger <- fev_danger_index(pile$danger, pile$disponibilite,
                           normalise = "percentile")

risque <- fev_risk(danger, vuln, normalise = "none")
```

`method = "pareto"` fait autre chose, et c'est ce que fait réellement le
workflow CLIMAAX : il rend un **ensemble**, pas un score — les cellules qu'on ne
peut améliorer sur une dimension sans dégrader l'autre.

```{r pareto, warning = FALSE}
front <- fev_risk(danger, vuln, method = "pareto", normalise = "none")
global(fev_data(front), "sum", na.rm = TRUE)
```

```{r plot-risk, fig.height = 3.4}
par(mfrow = c(1, 2), mar = c(2, 2, 2, 4))
plot(fev_data(risque), main = "Risque (effis_mean)")
plot(fev_data(front), main = "Front de Pareto")
```

## 7. Validation, et le biais temporel

C'est ici que le millésime sert. Chaque feu est comparé à la date du
combustible, et la fonction dit avec un chiffre quelle part de la surface brûlée
postdate ce millésime.

```{r fires}
feux <- st_sf(
  FIREDATE = c("2016-08-02", "2022-07-14"),
  geometry = st_sfc(rect(200, 2200, 200, 1400),
                    rect(3600, 4900, 2200, 3400), crs = 2154)
)
```

En production :

```{r fetch-burnt, eval = FALSE}
feux <- fev_data(fev_fetch_burnt(aoi, period = c("2016", "2023")))
```

```{r validate}
val <- fev_validate(risque, feux, millesime = 2014)
val
```

Le millésime n'a pas eu besoin d'être redonné quand la couche vient de la
chaîne : il voyage dans la provenance depuis `fev_fuel_source()`. Et si on veut
écarter les feux qui postdatent trop le combustible :

```{r validate-filtered}
val_filtre <- fev_validate(risque, feux, millesime = 2014, max_lag_years = 5)
val_filtre$temporal$table
```

```{r plot-validate, fig.height = 3.8}
plot(val)
```

## 8. Provenance

Tout ce qui précède est rejouable parce que chaque paramètre utilisé — y
compris ceux qui n'ont jamais été tapés — est écrit au moment où il sert.

```{r provenance}
prov <- fev_provenance(pile)
vapply(prov$steps, function(s) s$fun, character(1))
```

```{r provenance-yaml, eval = FALSE}
fev_provenance(pile, file = "provenance.yml")
```

## Ce que la chaîne ne sait pas

Quatre limites, par ordre d'importance décroissante.

**Le sous-étage.** Ni CORINE ni la BD Forêt ne décrivent la strate basse ni la
charge de combustible. Une futaie de chêne vert avec un sous-bois dense et la
même sans sous-bois sont **identiques** dans les deux bases, alors que la
propagation de surface en dépend directement. C'est la principale faiblesse
méthodologique du package, et c'est ce que le LiDAR HD permettra de lever
(phase 8) — le registre continu de `fev_fuel_source()` existe déjà pour
l'accueillir.

**Les poids de disponibilité.** Dix-neuf nombres qui ne viennent d'aucune
publication. L'ordre est défendable, les valeurs sont rondes et non mesurées.
Elles partent dans la provenance avec `weights_sourced = FALSE`.

**Les rayons d'exposition.** Canadiens à l'origine, avec une validation
portugaise de la métrique (Khan et al. 2025) mais aucune calibration sur chêne
vert, garrigue ou maquis.

**Le décalage d'échelle.** Descendre un FWI de 25 km sur une grille de 25 m
ajoute de la résolution, pas de l'information. `fev_align()` le dit à chaque
fois et l'inscrit ; la carte, elle, ne le dira pas à votre lecteur.

## Coût, sur une emprise réelle

La fenêtre focale est exprimée en mètres mais matérialisée en cellules : son
coût varie comme l'inverse de la puissance quatrième de la taille de maille.
Diviser la résolution par deux multiplie le travail par seize.

Mesures sur cette machine, combustible aléatoire, rayon 500 m :

| Emprise | Résolution | Cellules | Fenêtre | Temps | Pointe mémoire |
|---|---|---|---|---|---|
| 100 km² | 25 m | 160 000 | 1 256 | 1,0 s | — |
| 400 km² | 25 m | 640 000 | 1 256 | 4,5 s | — |
| **6 006 km²** (un département) | 25 m | 9 610 000 | 1 256 | **61 à 83 s** | 155 Mo |

L'écart sur la dernière ligne est la variation d'une exécution à l'autre sur la
même machine, pas deux mesures différentes : c'est la largeur honnête d'un
chronométrage unique. Le débit mesuré tourne autour de 170 millions
d'opérations pondérées par seconde.

Un département tient donc en une minute environ, en écrivant le résultat par
blocs :

```{r load, eval = FALSE}
expo <- fev_exposure(brulable, radius = 500,
                     filename = "exposition_var.tif",
                     wopt = list(progress = 1))
```

À 2 m en revanche — la résolution d'un MNT LiDAR — la fenêtre passe à
501 × 501 et le même département demande environ mille fois plus de travail.
`fev_exposure()` estime ce coût avant de commencer et propose une taille de
maille, plutôt que de sembler bloqué.
