---
title: "Les Maures : le LiDAR voit le sous-étage que la BD Forêt ignore"
output: rmarkdown::html_vignette
vignette: >
  %\VignetteIndexEntry{Les Maures : le LiDAR voit le sous-étage que la BD Forêt ignore}
  %\VignetteEngine{knitr::rmarkdown}
  %\VignetteEncoding{UTF-8}
---

```{r setup, include = FALSE}
knitr::opts_chunk$set(collapse = TRUE, comment = "#>", fig.width = 7,
                      fig.height = 4.6, dpi = 96)
set.seed(1)
```

```{r libs, message = FALSE}
library(firexpovulnR)
library(terra)
library(sf)
```

L'article [Couchey](couchey.html) fait tourner la chaîne là où le package est le
moins à son aise : chênaie bourguignonne, vignes, **aucune couverture LiDAR**, et
une validation qui échoue honnêtement. Celui-ci la fait tourner là où il a été
conçu pour travailler — le **massif des Maures** — et montre les deux choses que
Couchey ne pouvait pas montrer.

D'abord un vrai échantillon de feux, dont celui du **Cannet-des-Maures du
16 août 2021, 6 510 hectares**. Ensuite, et c'est l'objet de la page, du LiDAR
HD sur toute l'emprise, ce qui rend enfin mesurable le **sous-étage** — l'angle
mort que les deux vignettes désignent comme la faiblesse méthodologique
numéro un de tout l'édifice.

## Les données

```{r read}
gpkg <- system.file("extdata", "maures.gpkg", package = "firexpovulnR")
st_layers(gpkg)$name

study   <- st_read(gpkg, "study_area", quiet = TRUE)
bdforet <- st_read(gpkg, "bdforet_v2", quiet = TRUE)
corine  <- st_read(gpkg, "clc_2018", quiet = TRUE)
feux    <- st_read(gpkg, "burnt_areas", quiet = TRUE)
lidar_cov <- st_read(gpkg, "lidar_coverage", quiet = TRUE)
carres  <- st_read(gpkg, "lidar_squares", quiet = TRUE)
```

```{r context}
c(km2 = round(as.numeric(st_area(study)) / 1e6),
  bdforet = nrow(bdforet), corine = nrow(corine),
  feux = nrow(feux), ha_brules = round(sum(feux$area_ha)))
```

Constitué le 2026-08-17 par `data-raw/build_maures_extract.R`. L'emprise est
cadrée sur le feu de 2021 tamponné de 2 km, ce qui donne un échantillon de feux
plutôt qu'un rectangle arbitraire.

### Le combustible méditerranéen, enfin

```{r tfv}
sort(table(bdforet$code_tfv), decreasing = TRUE)[1:6]
```

`LA4` en tête — la **lande**, c'est-à-dire maquis et garrigue. Puis forêt ouverte
de feuillus, mélanges, **pin maritime** (`FF2-51-51`), **chêne vert**
(`FF1G06-06`). À Couchey la classe dominante était le mélange de feuillus de
plaine et il n'y avait pas une seule lande.

C'est ici que les valeurs par défaut du package sont le plus près de leur base
de preuves : le maquis reçoit le poids 1,00, le conifère fermé 0,95, et les
rayons d'exposition ont au moins une validation méditerranéenne derrière eux.

```{r fuel}
mil <- st_drop_geometry(st_read(gpkg, "millesime_candidates", quiet = TRUE))
mil[, c("dep", "year", "pct_area")]

primaire <- fev_fuel_source(bdforet, type = "bdforet_v2", res = 25,
                            aoi = study, millesime = min(mil$year))
auxiliaire <- fev_fuel_source(corine, type = "clc_2018", res = 25,
                              aoi = study, millesime = 2018)
fuel <- fev_fuel_merge(primaire, auxiliaire)
```

Deux campagnes BD ORTHO, **2008 et 2014**. Retenez ce chiffre : le grand feu est
de 2021.

```{r binary}
brulable <- fev_fuel_binary(fuel)
round(100 * terra::global(fev_data(brulable), "mean", na.rm = TRUE)[[1]], 1)
```

```{r plot-fuel, fig.height = 4.4}
par(mar = c(2, 2, 2, 4))
plot(fev_data(brulable), main = "Combustible brûlable — massif des Maures")
plot(st_geometry(feux), add = TRUE, border = "red", lwd = 2)
plot(st_geometry(carres), add = TRUE, border = "blue", lwd = 3)
```

Traits rouges, les onze incendies. Carrés bleus, les deux emplacements dont il
sera question en section 4.

## Exposition

```{r exposure}
expo <- fev_exposure(brulable, radius = 500, type = "ember", quiet = TRUE)
terra::global(fev_data(expo), c("mean", "max"), na.rm = TRUE)
```

```{r plot-expo, fig.height = 4.4}
par(mar = c(2, 2, 2, 4))
plot(fev_data(expo), main = "Exposition, rayon 500 m")
plot(st_geometry(feux), add = TRUE, border = "red", lwd = 2)
```

## LiDAR HD : couvert, contrairement à Couchey

```{r lidar-cov}
st_drop_geometry(lidar_cov)
round(100 * as.numeric(st_area(lidar_cov)) / as.numeric(st_area(study)), 1)
```

**505 dalles, deux blocs d'acquisition, survol de 2025.** Le contrôle de
disponibilité que le brief impose avant tout téléchargement répond ici oui, là
où il répondait non sur Couchey :

```{r available, eval = FALSE}
fev_lidarhd_available(study)
#> 505 LiDAR HD points tiles found.
#> i They cover 100% of the area.
#> i 2 acquisition blocks: "106", "117".
#> i 1 vintage: "2025".
```

Les dalles font 1 km de côté, en COPC — lisible par plage HTTP, donc sans
téléchargement quand quelques hectares suffisent. Mesuré : entre 120 et 260 Mo
la dalle, pas le gigaoctet qu'une première rédaction annonçait.

## La démonstration : deux endroits que la BD Forêt ne distingue pas

C'est le cœur de cette page. Deux carrés de 500 m, l'un **dans** le périmètre
brûlé de 2021, l'autre 2 km plus loin **hors** du feu, choisis pour que la
BD Forêt leur donne **la même classe**.

```{r squares}
st_drop_geometry(carres)[, c("role", "tfv_dominant", "pulses_per_m2",
                             "points_per_m2")]
```

Même classe dominante — `FF1-00-00`, forêt fermée à mélange de feuillus. Donc,
pour tout ce que la couche catégorielle sait exprimer, ces deux endroits sont
identiques :

```{r same-class}
lk <- fev_fuel_lookup("bdforet_v2")
w <- fev_fuel_weights(quiet = TRUE)
ligne <- lk[lk$code == "FF1-00-00", c("code", "label", "fuel_type", "burnable")]
ligne
w[[ligne$fuel_type]]
```

Même code, même type de combustible, même poids de disponibilité, même valeur
dans le masque brûlable. Un pare-feu placé sur cette carte les traiterait de la
même façon.

Voici ce que le LiDAR mesure :

```{r lidar-metrics}
brule <- rast(system.file("extdata", "lidar_burnt.tif",
                          package = "firexpovulnR"))
temoin <- rast(system.file("extdata", "lidar_control.tif",
                           package = "firexpovulnR"))

vb <- terra::global(brule, "mean", na.rm = TRUE)[, 1]
vt <- terra::global(temoin, "mean", na.rm = TRUE)[, 1]
data.frame(
  metrique = names(brule),
  brule = round(vb, 3),
  temoin = round(vt, 3),
  rapport = round(ifelse(vb > 0, vt / vb, NA), 1)
)
```

Lisez la colonne `rapport` de haut en bas. **`Height` vaut 1,0** : les deux
endroits ont la même hauteur de canopée, 9,7 et 10,1 m. Un modèle numérique de
hauteur, un CHM, dirait donc lui aussi qu'ils se ressemblent.

Puis tout le reste s'écarte, et ce qui s'écarte le plus est ce qui est bas :

| Métrique | Ce que c'est | Rapport |
|---|---|---|
| `FL_1_3` | charge entre 1 et 3 m | **6,7** |
| `H_Bush` | sommet de la strate arbustive | **5,1** |
| `MFL` | charge de sous-étage | **4,5** |
| `FL_0_1` | charge sous 1 m | **4,5** |
| `CBD_max` | densité apparente maximale | **4,5** |
| `TFL` | **charge totale** | **3,8** |

La charge de combustible totale passe de **0,081 à 0,312 kg/m²**. Quatre ans
après le feu, le carré brûlé a reconstitué une canopée de hauteur comparable
mais ne porte encore qu'un quart du combustible, et l'écart est concentré dans
la strate basse — celle où un feu de surface se propage.

```{r plot-lidar, fig.height = 4.2}
par(mfrow = c(1, 2), mar = c(2, 2, 3, 4))
plot(brule[["TFL"]], main = "Charge totale — brûlé 2021",
     range = c(0, 0.8))
plot(temoin[["TFL"]], main = "Charge totale — témoin",
     range = c(0, 0.8))
```

### Pourquoi la couche catégorielle ne pouvait pas le savoir

Trois raisons qui se cumulent, et aucune n'est un défaut de la BD Forêt.

**Son millésime est 2008 ou 2014**, et le feu est de 2021. Dans le carré brûlé,
elle décrit le peuplement d'avant.

**Sa nomenclature ne contient pas le sous-étage.** Même à jour, `FF1-00-00`
resterait `FF1-00-00` : le poste décrit la strate arborée et l'essence
dominante, pas ce qui pousse dessous.

**Et la hauteur de canopée n'aurait pas suffi.** C'est le résultat le plus utile
de cette comparaison : `Height` est identique. Un CHM issu d'ortho ou de
satellite — la solution qu'on propose souvent pour rafraîchir un inventaire —
aurait conclu que ces deux endroits se valent.

## Greffe sur le registre catégoriel

```{r attach}
lidar_src <- fev_fuel_source(temoin, type = "custom", register = "continuous",
                             units = c(TFL = "kg/m2"))
```

En pratique on emploierait `fev_fuel_lidar()` sur la dalle elle-même ; ici la
sortie est relue depuis l'extrait, faute d'embarquer 200 Mo de nuage de points.

```{r attach2, eval = FALSE}
fuel_lidar <- fev_fuel_lidar("LHD_FXX_0972_6253_PTS_LAMB93_IGN69.copc.laz",
                             res = 25, millesime = 2025)
complet <- fev_fuel_attach(fuel, fuel_lidar)
fev_fuel_registers(complet)
#> [1] "categorical" "continuous"
```

`fev_fuel_attach()` n'est pas `fev_fuel_merge()`. La fusion arbitre entre
sources qui se disputent le même pixel ; le LiDAR ne dispute rien, il apporte
des grandeurs que ni CORINE ni la BD Forêt ne portent. La fonction rapporte la
part de cellules catégorielles effectivement couverte, parce que le programme
est en cours et que les deux registres décrivent des sous-ensembles différents
de la carte.

## Validation

```{r fires}
d <- st_drop_geometry(feux)
d[order(-d$area_ha), c("fire_date", "area_ha", "COMMUNE", "PERCNA2K")][1:6, ]
```

Onze incendies, dont le 6 510 ha de 2021 — un échantillon, cette fois, là où
Couchey n'en avait qu'un.

```{r risk, warning = FALSE, message = FALSE}
meteo <- rast(nrows = 8, ncols = 8, extent = ext(vect(study)),
              crs = "EPSG:2154", nlyr = 730)
values(meteo) <- matrix(abs(rnorm(64 * 730, mean = 18, sd = 11)), nrow = 64)
time(meteo) <- seq(as.Date("2019-01-01"), by = "day", length.out = 730)
danger_pct <- fev_fwi_percentile(meteo, ref_period = c(2019, 2020))

dernier <- fev_data(danger_pct)[[terra::nlyr(fev_data(danger_pct))]]
dispo <- fev_fuel_availability(fuel, weights = fev_fuel_weights(quiet = TRUE))
pile <- fev_align(danger = dernier, disponibilite = fev_data(dispo),
                  exposition = fev_data(expo))
danger <- fev_danger_index(pile$danger, pile$disponibilite,
                           normalise = "percentile")
vuln <- fev_vuln_layer(pile$exposition, method = "percentile_rank",
                       name = "expo")
risque <- fev_risk(danger, vuln, normalise = "none")
```

La météo est synthétique, comme à Couchey et pour la même raison : le produit
CEMS demande un jeton personnel que le package refuse de manipuler.

```{r validate, warning = FALSE}
val <- fev_validate(risque, feux, millesime = min(mil$year))
val$temporal$table
val$auc
```

```{r classes}
val$classes[, c("class", "pct_of_area", "pct_of_burnt", "ratio")]
```

Le biais temporel est le même qu'à Couchey, et pour la même raison : le
combustible est de 2008, les feux vont de 2017 à 2026. Onze incendies valent
mieux qu'un, mais ils ont tous brûlé au moins neuf ans après la photographie
aérienne qui fonde la couche — et l'AUC ci-dessus est calculé sur une météo
inventée. Il décrit la géométrie du combustible, pas une performance de
prévision.

## Ce que cette page ajoute à Couchey

| | Couchey | Les Maures |
|---|---|---|
| Combustible dominant | mélange de feuillus, vignes | **maquis**, pin maritime, chêne vert |
| Poids par défaut | mal à l'aise (0,60) | proches de leur base de preuves |
| LiDAR HD | **0 dalle** | **505 dalles, 100 %** |
| Échantillon de feux | 1 feu, 26 ha | **11 feux, 6 927 ha** |
| Millésime | 2007 / 2010 / 2014 | 2008 / 2014 |
| Validation | impossible, et c'est le résultat | possible, mais sur météo inventée |

Et une chose que ni l'une ni l'autre ne résout : le LiDAR HD est de **2025**, la
BD Forêt de 2008. Le registre continu et le registre catégoriel d'un même objet
`fev_fuel_source` peuvent donc décrire le même sol à dix-sept ans d'écart. Le
package les tient séparés et journalise les deux millésimes plutôt que de les
mélanger — c'est tout ce qu'il peut faire, et c'est mieux que de laisser croire
qu'il s'agit d'une seule description.

Enfin, une réserve sur les chiffres de la section 4. Ils viennent de deux carrés
de 25 hectares. Ils illustrent un mécanisme — la strate basse porte l'écart que
la classe ne voit pas — ils ne mesurent pas l'effet d'un incendie sur un massif.
Pour cela il faudrait les 505 dalles, ce qui est un travail de calcul, pas de
démonstration.
