---
title: "Les Maures : le LiDAR voit le sous-étage que la BD Forêt ignore"
output: rmarkdown::html_vignette
vignette: >
  %\VignetteIndexEntry{Les Maures : le LiDAR voit le sous-étage que la BD Forêt ignore}
  %\VignetteEngine{knitr::rmarkdown}
  %\VignetteEncoding{UTF-8}
---

```{r setup, include = FALSE}
knitr::opts_chunk$set(collapse = TRUE, comment = "#>", fig.width = 7,
                      fig.height = 4.6, dpi = 96)
set.seed(1)
```

```{r libs, message = FALSE}
library(firexpovulnR)
library(terra)
library(sf)
```

L'article [Couchey](couchey.html) fait tourner la chaîne là où le package est le
moins à son aise : chênaie bourguignonne, vignes, **aucune couverture LiDAR**, et
une validation qui échoue honnêtement. Celui-ci la fait tourner là où il a été
conçu pour travailler — le **massif des Maures** — et montre les deux choses que
Couchey ne pouvait pas montrer.

D'abord un vrai échantillon de feux, dont celui du **Cannet-des-Maures du
16 août 2021, 6 510 hectares**. Ensuite, et c'est l'objet de la page, du LiDAR
HD sur toute l'emprise, ce qui rend enfin mesurable le **sous-étage** — l'angle
mort que les deux vignettes désignent comme la faiblesse méthodologique
numéro un de tout l'édifice.

## Les données

```{r read}
gpkg <- system.file("extdata", "maures.gpkg", package = "firexpovulnR")
st_layers(gpkg)$name

study   <- st_read(gpkg, "study_area", quiet = TRUE)
bdforet <- st_read(gpkg, "bdforet_v2", quiet = TRUE)
corine  <- st_read(gpkg, "clc_2018", quiet = TRUE)
feux    <- st_read(gpkg, "burnt_areas", quiet = TRUE)
lidar_cov <- st_read(gpkg, "lidar_coverage", quiet = TRUE)
carres  <- st_read(gpkg, "lidar_squares", quiet = TRUE)
```

```{r context}
c(km2 = round(as.numeric(st_area(study)) / 1e6),
  bdforet = nrow(bdforet), corine = nrow(corine),
  feux = nrow(feux), ha_brules = round(sum(feux$area_ha)))
```

Constitué le 2026-08-17 par `data-raw/build_maures_extract.R`. L'emprise est
cadrée sur le feu de 2021 tamponné de 2 km, ce qui donne un échantillon de feux
plutôt qu'un rectangle arbitraire.

### Le combustible méditerranéen, enfin

```{r tfv}
sort(table(bdforet$code_tfv), decreasing = TRUE)[1:6]
```

`LA4` en tête — la **lande**, c'est-à-dire maquis et garrigue. Puis forêt ouverte
de feuillus, mélanges, **pin maritime** (`FF2-51-51`), **chêne vert**
(`FF1G06-06`). À Couchey la classe dominante était le mélange de feuillus de
plaine et il n'y avait pas une seule lande.

C'est ici que les valeurs par défaut du package sont le plus près de leur base
de preuves : le maquis reçoit le poids 1,00, le conifère fermé 0,95, et les
rayons d'exposition ont au moins une validation méditerranéenne derrière eux.

```{r fuel}
mil <- st_drop_geometry(st_read(gpkg, "millesime_candidates", quiet = TRUE))
mil[, c("dep", "year", "pct_area")]

primaire <- fev_fuel_source(bdforet, type = "bdforet_v2", res = 25,
                            aoi = study, millesime = min(mil$year))
auxiliaire <- fev_fuel_source(corine, type = "clc_2018", res = 25,
                              aoi = study, millesime = 2018)
fuel <- fev_fuel_merge(primaire, auxiliaire)
fuel <- fev_fuel_fill_gaps(fuel)
```

La seconde ligne répare 18 cellules non cartographiées — des esquilles de
rastérisation sur les liserés entre polygones CORINE. C'est expliqué en détail
dans l'[article Couchey](couchey.html) ; l'essentiel est que `fev_exposure()`
propage tout vide à travers sa fenêtre, donc une cellule isolée en efface un
disque de 500 m de rayon.

Deux campagnes BD ORTHO, **2008 et 2014**. Retenez ce chiffre : le grand feu est
de 2021.

```{r binary}
brulable <- fev_fuel_binary(fuel)
round(100 * terra::global(fev_data(brulable), "mean", na.rm = TRUE)[[1]], 1)
```

```{r plot-fuel, fig.height = 4.4}
par(mar = c(2, 2, 2, 4))
plot(fev_data(brulable), main = "Combustible brûlable — massif des Maures")
plot(st_geometry(feux), add = TRUE, border = "red", lwd = 2)
plot(st_geometry(carres), add = TRUE, border = "blue", lwd = 3)
```

Traits rouges, les onze incendies. Carrés bleus, les deux emplacements dont il
sera question en section 4.

## Exposition

```{r exposure}
expo <- fev_exposure(brulable, radius = 500, type = "ember", quiet = TRUE)
terra::global(fev_data(expo), c("mean", "max"), na.rm = TRUE)
```

```{r plot-expo, fig.height = 4.4}
par(mar = c(2, 2, 2, 4))
plot(fev_data(expo), main = "Exposition, rayon 500 m")
plot(st_geometry(feux), add = TRUE, border = "red", lwd = 2)
```

## LiDAR HD : couvert, contrairement à Couchey

```{r lidar-cov}
st_drop_geometry(lidar_cov)
round(100 * as.numeric(st_area(lidar_cov)) / as.numeric(st_area(study)), 1)
```

**505 dalles, deux blocs d'acquisition, survol de 2025.** Le contrôle de
disponibilité que le brief impose avant tout téléchargement répond ici oui, là
où il répondait non sur Couchey :

```{r available, eval = FALSE}
fev_lidarhd_available(study)
#> 505 LiDAR HD points tiles found.
#> i They cover 100% of the area.
#> i 2 acquisition blocks: "106", "117".
#> i 1 vintage: "2025".
```

Les dalles font 1 km de côté, en COPC — lisible par plage HTTP, donc sans
téléchargement quand quelques hectares suffisent. Mesuré : entre 120 et 260 Mo
la dalle, pas le gigaoctet qu'une première rédaction annonçait.

## La démonstration : deux endroits que la BD Forêt ne distingue pas

C'est le cœur de cette page. Deux carrés de 500 m, l'un **dans** le périmètre
brûlé de 2021, l'autre 2 km plus loin **hors** du feu, choisis pour que la
BD Forêt leur donne **la même classe**.

```{r squares}
st_drop_geometry(carres)[, c("role", "tfv_dominant", "pulses_per_m2",
                             "points_per_m2")]
```

Même classe dominante — `FF1-00-00`, forêt fermée à mélange de feuillus. Donc,
pour tout ce que la couche catégorielle sait exprimer, ces deux endroits sont
identiques :

```{r same-class}
lk <- fev_fuel_lookup("bdforet_v2")
w <- fev_fuel_weights(quiet = TRUE)
ligne <- lk[lk$code == "FF1-00-00", c("code", "label", "fuel_type", "burnable")]
ligne
w[[ligne$fuel_type]]
```

Même code, même type de combustible, même poids de disponibilité, même valeur
dans le masque brûlable. Un pare-feu placé sur cette carte les traiterait de la
même façon.

Voici ce que le LiDAR mesure :

```{r lidar-metrics}
brule <- rast(system.file("extdata", "lidar_burnt.tif",
                          package = "firexpovulnR"))
temoin <- rast(system.file("extdata", "lidar_control.tif",
                           package = "firexpovulnR"))

vb <- terra::global(brule, "mean", na.rm = TRUE)[, 1]
vt <- terra::global(temoin, "mean", na.rm = TRUE)[, 1]
data.frame(
  metrique = names(brule),
  brule = round(vb, 3),
  temoin = round(vt, 3),
  rapport = round(ifelse(vb > 0, vt / vb, NA), 1)
)
```

Lisez la colonne `rapport` de haut en bas. **`Height` vaut 1,0** : les deux
endroits ont la même hauteur de canopée, 9,7 et 10,1 m. Un modèle numérique de
hauteur, un CHM, dirait donc lui aussi qu'ils se ressemblent.

Puis tout le reste s'écarte, et ce qui s'écarte le plus est ce qui est bas :

| Métrique | Ce que c'est | Rapport |
|---|---|---|
| `FL_1_3` | charge entre 1 et 3 m | **6,7** |
| `H_Bush` | sommet de la strate arbustive | **5,1** |
| `MFL` | charge de sous-étage | **4,5** |
| `FL_0_1` | charge sous 1 m | **4,5** |
| `CBD_max` | densité apparente maximale | **4,5** |
| `TFL` | **charge totale** | **3,8** |

La charge de combustible totale passe de **0,081 à 0,312 kg/m²**. Quatre ans
après le feu, le carré brûlé a reconstitué une canopée de hauteur comparable
mais ne porte encore qu'un quart du combustible, et l'écart est concentré dans
la strate basse — celle où un feu de surface se propage.

```{r plot-lidar, fig.height = 4.2}
par(mfrow = c(1, 2), mar = c(2, 2, 3, 4))
plot(brule[["TFL"]], main = "Charge totale — brûlé 2021",
     range = c(0, 0.8))
plot(temoin[["TFL"]], main = "Charge totale — témoin",
     range = c(0, 0.8))
```

### Pourquoi la couche catégorielle ne pouvait pas le savoir

Trois raisons qui se cumulent, et aucune n'est un défaut de la BD Forêt.

**Son millésime est 2008 ou 2014**, et le feu est de 2021. Dans le carré brûlé,
elle décrit le peuplement d'avant.

**Sa nomenclature ne contient pas le sous-étage.** Même à jour, `FF1-00-00`
resterait `FF1-00-00` : le poste décrit la strate arborée et l'essence
dominante, pas ce qui pousse dessous.

**Et la hauteur de canopée n'aurait pas suffi.** C'est le résultat le plus utile
de cette comparaison : `Height` est identique. Un CHM issu d'ortho ou de
satellite — la solution qu'on propose souvent pour rafraîchir un inventaire —
aurait conclu que ces deux endroits se valent.

### Mettre un chiffre dessus

L'argument tient sur deux carrés. `fev_fuel_profile()` le généralise : il
confronte chaque classe de la couche catégorielle aux métriques que le LiDAR a
mesurées, et rapporte la part de variance que l'appartenance de classe explique.

```{r profile}
lidar_deux <- merge(brule, temoin)
zone <- st_union(st_buffer(carres, 25))

p_prim <- fev_fuel_source(bdforet, type = "bdforet_v2", res = 25,
                          aoi = zone, millesime = min(mil$year))
p_aux  <- fev_fuel_source(corine, type = "clc_2018", res = 25,
                          aoi = zone, millesime = 2018)
profil <- fev_fuel_profile(fev_fuel_merge(p_prim, p_aux), lidar_deux,
                           quiet = TRUE)
profil$explained
```

Le résultat est l'argument de cette page, réduit à cinq nombres :

| Métrique | Ce qu'elle décrit | Variance expliquée |
|---|---|---|
| `Cover` | couvert de houppier | **42,6 %** |
| `H_Bush` | hauteur de la strate arbustive | 17,5 % |
| `FL_0_1` | charge sous 1 m | 16,5 % |
| `PAI_tot` | indice de surface végétale | 14,8 % |
| `FL_1_3` | **charge 1-3 m** | **8,4 %** |

La classification restitue **ce que ses sources enregistrent** — le couvert de
houppier, à 42,6 % — et laisse la charge de la strate 1-3 m indéterminée à
**92 %**. Or c'est cette strate-là qui porte le feu de surface.

Ce n'est pas une critique de la BD Forêt : elle fait ce pour quoi elle est
faite. C'est la mesure du prix à payer quand on s'en sert seule pour du
combustible, et la raison pour laquelle le registre continu existe.

Neuf classes, 566 cellules, deux placettes d'un seul massif : un ordre de
grandeur et une méthode, pas une validation générale.

## Greffe sur le registre catégoriel

```{r attach}
lidar_src <- fev_fuel_source(temoin, type = "custom", register = "continuous",
                             units = c(TFL = "kg/m2"))
```

En pratique on emploierait `fev_fuel_lidar()` sur la dalle elle-même ; ici la
sortie est relue depuis l'extrait, faute d'embarquer 200 Mo de nuage de points.

```{r attach2, eval = FALSE}
fuel_lidar <- fev_fuel_lidar("LHD_FXX_0972_6253_PTS_LAMB93_IGN69.copc.laz",
                             res = 25, millesime = 2025)
complet <- fev_fuel_attach(fuel, fuel_lidar)
fev_fuel_registers(complet)
#> [1] "categorical" "continuous"
```

`fev_fuel_attach()` n'est pas `fev_fuel_merge()`. La fusion arbitre entre
sources qui se disputent le même pixel ; le LiDAR ne dispute rien, il apporte
des grandeurs que ni CORINE ni la BD Forêt ne portent. La fonction rapporte la
part de cellules catégorielles effectivement couverte, parce que le programme
est en cours et que les deux registres décrivent des sous-ensembles différents
de la carte.

## Validation

```{r fires}
d <- st_drop_geometry(feux)
d[order(-d$area_ha), c("fire_date", "area_ha", "COMMUNE", "PERCNA2K")][1:6, ]
```

Onze incendies, dont le 6 510 ha de 2021 — un échantillon, cette fois, là où
Couchey n'en avait qu'un.

### La météo, réelle et sans jeton

Trois ans de FWI calculés sur l'archive Open-Meteo, qui re-sert ERA5 sans
authentification. Aucune clé n'a été lue pour produire ce tableau.

```{r weather, message = FALSE}
meteo_tab <- read.csv(gzfile(system.file("extdata", "maures_weather.csv.gz",
                                         package = "firexpovulnR")))
jour <- meteo_tab[meteo_tab$yr == 2021 & meteo_tab$mon == 8 &
                    meteo_tab$day == 16, ]
round(sapply(jour[, c("temp", "rh", "ws", "prec")], mean), 1)
```

Trente-cinq degrés, 22 % d'humidité relative, 24 km/h de vent et pas une goutte
sur les vingt-quatre heures précédentes, le jour où 6 510 hectares ont brûlé.

```{r risk, warning = FALSE, message = FALSE}
meteo <- fev_data(fev_fwi_from_weather(meteo_tab, index = "FWI",
                                       crs_work = 2154))
danger_pct <- fev_fwi_percentile(meteo, ref_period = c(2019, 2021))

dernier <- fev_data(danger_pct)[[terra::nlyr(fev_data(danger_pct))]]
dispo <- fev_fuel_availability(fuel, weights = fev_fuel_weights(quiet = TRUE))
pile <- fev_align(danger = dernier, disponibilite = fev_data(dispo),
                  exposition = fev_data(expo))
danger <- fev_danger_index(pile$danger, pile$disponibilite,
                           normalise = "percentile")
vuln <- fev_vuln_layer(pile$exposition, method = "percentile_rank",
                       name = "expo")
risque <- fev_risk(danger, vuln, normalise = "none")
```

```{r plot-risk, fig.height = 5.4}
par(mar = c(2, 2, 2, 4))
plot(fev_data(risque), main = "Risque composite (effis_mean)")
plot(st_geometry(feux), add = TRUE, border = "red", lwd = 2)
plot(st_geometry(carres), add = TRUE, border = "white", lwd = 2)
```

Le jaune est le maquis continu, les taches sombres les trouées — le risque
moyen y vaut 0,32 sur combustible brûlable contre 0,05 en dehors, un facteur
6,5. Les périmètres rouges sont les onze incendies, les deux carrés blancs les
placettes LiDAR.

Le cadre blanc de 500 m sur le pourtour est un effet de bord réel, non un
artefact : la fenêtre focale y déborde de l'emprise, et il n'y a effectivement
pas de donnée au-delà. Il est préférable au remède apparent `na_rm = TRUE`, qui
calculerait des fenêtres tronquées — mesuré sur ces données, une exposition
moyenne de 0,32 dans le cadre contre 0,46 à l'intérieur, soit 30 % de
sous-estimation invisible. Le trou blanc est plus honnête que ce chiffre-là.

Pour le supprimer sans rien inventer, il faut récupérer le combustible sur
l'emprise tamponnée du rayon d'exposition, puis recadrer après le calcul focal.

### Le jour de l'incendie sort premier de 1 096

C'est la vérification que Couchey ne pouvait pas offrir avec un seul feu, et que
ni l'une ni l'autre ne pouvait offrir avec une série inventée :

```{r rang}
med <- terra::global(meteo, stats::median, na.rm = TRUE)[, 1]
dates <- as.Date(terra::time(meteo))
data.frame(date = dates[order(-med)][1:3],
           fwi_median = round(sort(med, decreasing = TRUE)[1:3], 1))
```

**Le 16 août 2021 est le premier jour sur 1 096.** Aucune donnée de feu n'entre
dans le calcul : le FWI ne connaît que la température, l'humidité, le vent et la
pluie servis par la réanalyse.

```{r plot-serie, fig.height = 3.8}
par(mar = c(3, 4, 2, 1))
plot(dates, med, type = "l", col = "grey40", xlab = "", ylab = "FWI médian",
     main = "FWI médian sur le massif, 2019-2021")
abline(v = as.Date("2021-08-16"), col = "red", lwd = 2)
```

### Deux pièges mesurés en construisant ce tableau

Le premier est une question d'unité déguisée en question de temps. La pluie
n'est pas une observation de midi comme les trois autres variables : le système
canadien prend le **cumul des vingt-quatre heures** qui précèdent. Lire la pluie
de l'heure de midi jette 23 heures par jour, et la conséquence est mesurable ici
— 10 % de jours de pluie au lieu de 39 %, et un DC de 1 949 le 16 août au lieu
de 619.

Le second est ce qui rend le premier difficile à voir. Le facteur de durée du
FWI sature :

```{r saturation}
fD <- function(bui) 1000 / (25 + 108.64 * exp(-0.023 * bui))
round(sapply(c(BUI_150 = 150, BUI_200 = 200, BUI_300 = 300, BUI_600 = 600), fD), 2)
```

L'asymptote est 40. Au-delà d'un BUI de 250 environ, le FWI est presque
aveugle à la sécheresse supplémentaire : un DC dérivé au double de sa valeur
physique **ne fait pas paraître le FWI faux**. Il faut regarder le DC et le BUI
directement, ce que `fev_fwi_from_weather(index = "DC")` permet.

```{r codes}
sapply(c("DMC", "DC", "BUI"), function(ix) {
  r <- fev_data(fev_fwi_from_weather(meteo_tab, index = ix, crs_work = 2154))
  round(median(terra::values(r[[which(dates == as.Date("2021-08-16"))]]),
               na.rm = TRUE))
})
```

Un DC de l'ordre de 600 en août dans les Maures est une sécheresse profonde et
plausible. C'est ce qu'on veut lire : une valeur qu'on peut confronter à la
littérature, pas un nombre qui a seulement l'air grand.

```{r validate, warning = FALSE}
val <- fev_validate(risque, feux, millesime = min(mil$year))
val$temporal$table
val$auc
```

```{r classes}
val$classes[, c("class", "pct_of_area", "pct_of_burnt", "ratio")]
```

Le biais temporel est le même qu'à Couchey, et pour la même raison : le
combustible est de 2008, les feux vont de 2017 à 2026. Onze incendies valent
mieux qu'un, mais ils ont tous brûlé au moins neuf ans après la photographie
aérienne qui fonde la couche — **100 % de la surface brûlée**, comme le dit le
tableau.

Et cette fois l'AUC est calculable, sur une météo réelle et un échantillon de
109 000 cellules brûlées. Il vaut **0,53**. Les ratios par classe le disent plus
crûment : 0,93, 1,05, 1,00 — la carte ne distingue pas ce qui a brûlé de ce qui
n'a pas brûlé.

C'est le résultat, et il faut le lire pour ce qu'il est. Ce n'est pas un échec de
la météo, qui place le jour du feu premier sur 1 096. C'est ce qui arrive quand
on module un danger météorologique juste par une couche de combustible qui a
treize ans de retard sur l'événement : le terme spatial du produit est faux là
où il compte, et le terme temporel ne peut pas le sauver. Les Maures, avec onze
feux et une couverture LiDAR complète, ne rattrapent pas Couchey sur ce point —
elles le documentent mieux.

## Ce que cette page ajoute à Couchey

| | Couchey | Les Maures |
|---|---|---|
| Combustible dominant | mélange de feuillus, vignes | **maquis**, pin maritime, chêne vert |
| Poids par défaut | mal à l'aise (0,60) | proches de leur base de preuves |
| LiDAR HD | **0 dalle** | **505 dalles, 100 %** |
| Échantillon de feux | 1 feu, 26 ha | **11 feux, 6 927 ha** |
| Millésime | 2007 / 2010 / 2014 | 2008 / 2014 |
| Validation | impossible, et c'est le résultat | possible : **AUC 0,53**, soit le hasard |
| Jour du feu dans le FWI | 2e sur 960 jours | **1er sur 1 096 jours** |

Et une chose que ni l'une ni l'autre ne résout : le LiDAR HD est de **2025**, la
BD Forêt de 2008. Le registre continu et le registre catégoriel d'un même objet
`fev_fuel_source` peuvent donc décrire le même sol à dix-sept ans d'écart. Le
package les tient séparés et journalise les deux millésimes plutôt que de les
mélanger — c'est tout ce qu'il peut faire, et c'est mieux que de laisser croire
qu'il s'agit d'une seule description.

Enfin, une réserve sur les chiffres de la section 4. Ils viennent de deux carrés
de 25 hectares. Ils illustrent un mécanisme — la strate basse porte l'écart que
la classe ne voit pas — ils ne mesurent pas l'effet d'un incendie sur un massif.
Pour cela il faudrait les 505 dalles, ce qui est un travail de calcul, pas de
démonstration.
